臺灣臺中地方法院民事判決
109年度訴字第3323號
原      告  王永慶  
訴訟代理人  許博堯律師
複代理人    戴連宏律師
被      告  林欽煥  
訴訟代理人  吳灌憲律師
被      告  林益豐  
            林正桐  
            山水開發有限公司

法定代理人  陳嘉欣  
上列當事人間請求分割共有物事件，本院於民國110年10月1日言
詞辯論終結，判決如下：
    主    文
坐落臺中市○○區○○段000地號土地分割如臺中市豐原地政事務所1
10年5月4日豐土測字第103600號乙方案之土地複丈成果圖所示，
其中編號Ａ位置（面積為78.96平方公尺），由原告王永慶單獨分
得。編號Ｂ位置（面積為78.97平方公尺），由被告山水開發有限
公司單獨分得。編號Ｃ位置（面積為157.93平方公尺），由被告
林欽煥單獨分得。編號Ｄ位置（面積為157.94平方公尺），由被
告林益豐、林正桐2人共同分得，並依各1/2之持分比例維持分別
共有。
訴訟費用由兩造按附表訴訟費用負擔比例負擔。
    事實及理由
一、本件被告山水開發有限公司、林正桐受合法通知，未於最後
    言詞辯論期日到場，經原告依民事訴訟法第385條聲請一造
    辯論判決，核無民事訴訟法第386條所列各款情形，爰依原
    告之聲請，由其一造辯論而為判決。
二、原告主張：
　㈠緣坐落臺中市○○區○○段000地號土地（下稱系爭土地），登記
    為原告王永慶及被告林欽煥、林益豐、林正桐、山水開發有
    限公司（下稱山水公司）等5人共有，系爭土地之使用分區
    編定為「第三種住宅區」，系爭土地上有未辦理保存登記房
    屋即門牌號碼臺中市○○區○○○路00號房屋，該房屋為共有人
    林欽煥所有並出租予第三人。查系爭土地依其使用目的無不
    能分割之情事，且兩造間未訂有不分割之特約，核與民法第
    823條第1項規定相符，為此原告乃依上開規定請求就原告王
    永慶及被告等4人共有之系爭土地准予分割。
　㈡系爭土地之鄰地，同段431、432地號2筆土地，為王永慶（持
    分1/2）與第三人蔡貴美（持分1/2）共有之土地；同段434
    地號土地，為王永慶（持分1/2）、山水公司（持分1/2）共
    有之土地，茲將共有人王永慶、山水公司2人分配在分割方
    案編號Ａ、Ｂ位置，係因系爭433地號土地面臨30米路寬之臺
    中市豐原區圓環西路，分割方案編號Ａ、Ｂ位置之臨路深度分
    別為11.07、14.43公尺，參照臺中市畸零地使用自治條例第
    4條之規定，分割方案編號Ａ、Ｂ位置之臨路深度明顯未達16
    公尺，屬無法單獨建築使用之畸零地，故依臺中市豐原地政
    事務所複丈日期110年5月13日乙方案之土地複丈成果圖（即
    本判決附圖，下稱附圖）編號Ａ、Ｂ位置土地由共有人王永慶
    、山水公司2人分得，將可與同段434地號土地合併使用，合
    併使用後之基地深度即超過16公尺，不再是無法建築使用之
    畸零地。此外，將分割方案編號Ａ位置由共有人王永慶分得
    ，亦可與王永慶其他同段431、432地號2筆土地合併使用。
    再者，被告林欽煥於110年4月19日言詞辯論期日自承系爭43
    3地號南側土地亦為共有人林益豐、林正桐2人家族之土地云
    云，故若依由林欽煥所提之分割方案乙案，將編號Ｄ位置由
    林益豐、林正桐2人分得，亦可與該2人南側相鄰之土地合併
    利用，促進土地之利用價值。
　㈢訴之聲明：依附圖，原告主張分割方法如下：
　⒈編號Ａ位置（面積為78.96平方公尺）：由原告王永慶單獨分
    得。
　⒉編號Ｂ位置（面積為78.97平方公尺）：由被告山水公司單獨
    分得。
　⒊編號Ｃ位置（面積為157.93平方公尺）：由被告林欽煥單獨分
    得。
　⒋編號Ｄ位置（面積為157.94平方公尺）：由被告林益豐、林正
    桐2人共同分得，並依各1/2之持分比例維持分別共有。　
三、被告則以：
　㈠被告山水公司：被告於109年12月4日及110年1月5日答辯狀先
    後主張同意原告分割方案，及對於被告林煥欽所提出之分割
    方案，因不影響被告山水公司於原告分割方案所分得之位置
    ，故對被告林欽煥所主張之分割方案乙案亦表示同意。　
　㈡被告林益豐：有關訴訟費用部分伊不願意負擔，伊希望地上
    物部分能夠一起解決，若地上物補償後，伊要整筆乾淨的土
    地，不要讓伊再去拆除地上物，如果以上問題能夠解決，伊
    同意乙分割方案；若大家沒有共識，伊建議用抽籤的方式，
    分三支籤，編號AB一個、編號C一個、編號D一個，原告與山
    水公司抽一支，被告林益豐、林正桐抽一支，被告林欽煥抽
    一支，抽到的人若是不滿意再找其他人協商更換。另系爭土
    地南方449地號土地是與伊有三親等關係之親戚所共有。
　㈢被告林正桐：經合法通知，未於言詞辯論期日到場，亦未提
    出準備書狀作何聲明或陳述。
　㈣被告林欽煥：　
　⒈系爭土地登記為兩造當事人等共有並無爭執，權利範圍分別
    為原告王永慶1/6、被告林欽煥1/3、被告林益豐1/6、被告
    林正桐1/6、山水公司1/6，被告林欽煥於系争土地上擁有建
    物即門牌號碼:臺中市○○區○○○路00號，位於附圖所示C處，
    且被告林欽煥亦居住於此，於原物分配情形下，儘量依各共
    有人使用現狀定分割方法，減少共有人所受損害，是本件被
    告林欽煥主張之乙案說明如下:
　⑴A部分由原告王永慶單獨分得。
  ⑵B部分由被告山水公司單獨分得。
  ⑶C部分由被告林欽煥單獨分得。
  ⑷D部分由被告林益豐、林正桐二人按原持分比例分配。
　⒉被告林欽煥基於默示分管協議，於38年間陸續於系爭土地上
    起造地上建物，本件原告王永慶、山水公司、被告林益豐、
    被告林正桐等，渠等因分割所分配之土地應補償被告林欽煥
    拆除建物之損失，蓋原告王永慶及被告山水公司均係於108
    年12月30日始購入系爭土地，且原告王永慶及被告山水公司
    於購買時即知悉被告林欽煥所有之建物存在於本件系爭土地
    上，且原告王永慶亦於起訴狀自認其知悉被告林欽煥將其所
    有之建物出租之事實，足徵原告王永慶及被告山水公司非屬
    善意第三人，需承受原共有人間之協議。是原告王永慶、山
    水公司、被告林益豐、被告林正桐等自應補償原告拆除地上
    物及租金之損失。現系爭土地上建物分別出租予第三人簡光
    耀及林昭成2人，租賃期限分別至110年9月1及111年4月5日
    止，是原告王永慶、被告山水公司、被告林益豐、被告林正
    桐等所分得之土地應嗣第前開三人等租賃期限屆滿後，始予
    點交。
　⒊答辯聲明：原告之訴駁回。　
四、本院之判斷：　
　㈠按各共有人，除法令另有規定外，得隨時請求分割共有物。
    但因物之使用目的不能分割或契約訂有不分割之期限者，不
    在此限。次按共有物之分割，依共有人協議之方法行之。分
    割之方法不能協議決定，或於協議決定後因消滅時效完成經
    共有人拒絕履行者，法院得因任何共有人之請求，命為以原
    物分配於各共有人。但各共有人均受原物之分配顯有困難者
    ，得將原物分配於部分共有人。以原物為分配時，因共有人
    之利益或其他必要情形，得就共有物之一部分仍維持共有，
    民法第823條第1項、824條第1項、第2項第1款、第4項定有
    明文。另按分割共有物，除應斟酌各共有人之意願、利害關
    係及共有物之性質外，尚應斟酌分得部分所得利用之價值、
    經濟效用等原則。且裁判分割共有物，屬形成判決，法院定
    共有物之分割方法，固應斟酌當事人之聲明及上開事項等，
    而本其自由裁量權為公平合理之分配，並不受當事人聲明、
    主張或分管約定之拘束（最高法院84年度臺上字第1538號、
    94年度臺上字第1768號、93年度臺上字第1797號判決要旨參
    照）。準此，請求分割共有物之訴，法院應依上開規定，斟
    酌共有人之意願，共有物之性質、經濟效益及全體共有人之
    利益，為公平適當之分配。
  ㈡經查，兩造為系爭土地共有人，並無不分割之約定，依物之
    性質或使用目的亦無不能分割之情形，兩造間復無法達成分
    割協議之事實，業據原告提出系爭土地第三類登記簿謄本、
    地籍圖謄本、臺中市豐原區都市計畫土地使用區分（或公共
    設施用地）證明書、現場相片圖等件在卷可稽（見本院卷第
    27-33頁、37-39頁），核屬相符，原告基於系爭土地共有人
    身分之共有物分割請求權訴請裁判分割系爭土地，揆諸上開
    法律之規定，洵屬正當。就分割方案部分，被告林欽煥主張
    乙案即分割如附圖，A部分由原告王永慶單獨分得。B部分由
    被告山水開發有限公司單獨分得。C部分由被告林欽煥單獨
    分得。D部分由被告林益豐、林正桐二人按1/2維持共有。原
    告及被告山水公司亦表示同意，故此方案已獲得2/3共有人
    同意。被告林益豐也未曾指出此分割方式有何不妥之處，只
    是抗辯其不願意分擔訴訟費用且希望先處理地上物之問題。
    而被告林正桐從未表示意見，則採用此方案分割，應不致明
    顯違反共有人意願。且系爭土地之鄰地，同段431、432地號
    2筆土地，為王永慶（持分1/2）與第三人蔡貴美（持分1/2
    ）共有之土地；同段434地號土地，為王永慶（持分1/2）、
    山水公司（持分1/2）共有之土地，有地籍圖謄本、上開鄰
    地土地登記謄本附卷可按（見本院卷第31、195-199頁），
    則將原告王永慶及山水公司分別分在附圖A、B部分，得以與
    其等原有土地合併利用。另系爭土地之南側土地亦為林益豐
    、林正桐2人親戚所有，為被告林益豐、林欽煥所一致陳述
    （見本院卷第266、284頁），則將林益豐、林正桐分在附圖
    D部分，日後或可合併利用或互相買賣。故此分割方案對各
    共有人利用土地亦屬有利。又按以原物分配時，因共有人之
    利益或其他必要情形，得就共有物之一部分仍維持共有，民
    法第824條第4項復有明文。被告林益豐、林正桐雖未陳明同
    意維持共有，但其2人分在系爭土地南側對於土地利用較為
    有利，已如前述，衡以系爭土地南側有一不規則往下突出之
    處，D部分本僅160平方公尺左右，若再細分，分得系爭土地
    南側之人將難以利用，且林益豐、林正桐為親兄弟，維持共
    有得以合併使用D部分土地，較為有利，故本院認為D部分有
    必要維持共有。由上所述，本院認為上開方案為適當之方案
    。被告林益豐雖亦主張無法協調時得以抽籤決定分配位置，
    但抽籤則分至哪一個位置均屬隨機，本件土地形狀不規則，
    共有人又有自己所有之鄰地，本院認為以抽籤方式決定，並
    不適宜，附此敘明。
　㈢被告林益豐抗辯：伊希望地上物部分能夠一起解決，若地上
    物補償後，伊要整筆乾淨的土地，不要讓伊再去拆除地上物
    。被告林欽煥抗辯：伊基於默示分管協議，於38年間陸續於
    系爭土地上起造地上建物，其他共有人因分割所分配之土地
    應補償伊拆除建物之損失，且應待伊出租期限屆滿再點交。
    然被告林欽煥僅有1/3應有部分，但其建築物幾乎占滿系爭
    土地，有本院履勘筆錄及豐原地政事務所複丈成果圖存卷可
    查（見本院卷第131-137、157頁），則被告林欽煥之應有部
    分無論如何劃分，均不可能保留全部建物，且被告林欽煥自
    己提出之分割方案亦未考量保存建築物，則本院決定分割方
    案時無須考量建物是否合法。至於分割後分得土地人是否可
    以強制執行或起訴請求拆除地上物，非本件審理範圍，應於
    分割後由分得人依法定程序解決。
　㈣綜上所述，本院認以附圖所示之分割方法，A部分由原告王永
    慶單獨分得。B部分由被告山水開發有限公司單獨分得。C部
    分由被告林欽煥單獨分得。D部分由被告林益豐、林正桐二
    人按1/2維持共有，基於共有物性質、經濟效用，及全體共
    有人利益及公平性考量，俱屬允當，故判決如主文所示。
五、本件事證已臻明確，兩造其餘攻擊防禦方法及未經援用之舉
    證，經審酌核與本件判決結果不生影響，不再逐一論述，附
    此敘明。
六、因共有物分割、經界或其他性質上類似之事件涉訟，由敗訴
    當事人負擔訴訟費用顯失公平者，法院得酌量情形，命勝訴
    之當事人負擔其一部，民事訴訟法第80條之1定有明文。按
    分割共有物之訴，本質上屬無訟爭性之非訟事件，兩造本可
    互換地位。本件原告起訴雖於法有據，但被告之應訴實因訴
    訟性質所不得不然，本院認為訴訟費用由敗訴當事人負擔，
    顯失公平，而應由兩造依其應有部分之比例分擔，較為公允
    ，併此敘明，爰諭知如主文第二項所示。至被告林益豐雖抗
    辯其不願分擔訴訟費用，但此與前揭民事訴訟法規定不合，
    不足採取，附此敘明。
　　
中　　華　　民　　國　　110 　年　　10　　月　　15　　日
               民事第五庭  法  官  王奕勛
附表：　　　　　　　　　　　　　　　　
編號 共有人姓名 臺中市○○區○○段000地號土地應有部分 訴訟費用負擔比例  1 王永慶     1/6     1/6  2 林欽煥     1/3     1/3  3 林益豐     1/6    1/6  4 林正桐     1/6    1/6  5 山水開發有限公司     1/6    1/6      合計      1/1    1/1 
以上正本係照原本作成。
如對本判決上訴，須於判決送達後20日內向本院提出上訴狀。如
委任律師提起上訴者，應一併繳納上訴審裁判費。
中　　華　　民　　國　　110 　年　　10　　月　　15　　日
                              書記官   高偉庭